臺灣臺北地方法院刑事判決
109年度訴字第1227號
公  訴  人  臺灣臺北地方檢察署檢察官
被      告  黃○軒



上列被告因違反毒品危害防制條例案件，經檢察官提起公訴（10
9年度偵字第24489、25510、28245號，109年度毒偵字第2897、3
374號），本院判決如下：
    主  文
本件公訴不受理。
    理  由
一、公訴意旨略以：被告甲○○前因施用毒品案件，經臺灣新北地
    方檢察署檢察官以105年度毒偵續字第10號為附命完成戒癮
    治療之緩起訴處分確定，緩起訴期間自民國105年11月9日起
    至107年5月8日止，緩起訴期滿未經撤銷，事實上已等同接
    受過「觀察、勒戒」之處遇。詎其猶不知悔改，仍基於施用
    第二級毒品之犯意，於109年8月28日為警採尿前回溯96小時
    內某時，在新北市○○區○○路0段000巷00號6樓住處，以吸食
    器裝置第二級毒品甲基安非他命後，加熱吸食煙霧之方式，
    施用第二級毒品甲基安非他命1次。因認被告涉犯毒品危害
    防制條例第10條第2項施用第二級毒品罪嫌等語。
二、按起訴之程序違背規定者，應諭知不受理之判決，刑事訴訟
    法第303條第1款定有明文。又不受理之判決，得不經言詞辯
    論為之，同法第307條亦有明文。又犯毒品危害防制條例第1
    0條之罪者，檢察官應聲請法院裁定，或少年法院（地方法
    院少年法庭）應先裁定，令被告或少年入勒戒處所觀察、勒
    戒，其期間不得逾2月；依前項規定為觀察、勒戒或強制戒
    治執行完畢釋放後，3年後再犯第10條之罪者，適用前2項之
    規定，毒品危害防制條例第20條第1項、第3項定有明文。再
    按毒品危害防制條例第20條第1項及第23條第2項之程序，於
    檢察官先依刑事訴訟法第253條之1第1項、第253條之2之規
    定，為附命完成戒癮治療之緩起訴處分時，或於少年法院（
    地方法院少年法庭）認以依少年事件處理法程序處理為適當
    時，不適用之。前項緩起訴處分，經撤銷者，檢察官應依法
    追訴，毒品危害防制條例第24條亦有明文。
三、又毒品危害防制條例第24條第1項、第2項規定於修正後，檢
    察官可依刑事訴訟法第253條之2第1項第4款至第6款或第8款
    規定，為多元之附條件緩起訴處分，不限於附命完成戒癮治
    療之緩起訴處分（下稱「附命緩起訴」），以使毒品施用者
    獲得有利於戒除毒癮之適當處遇，且該附條件緩起訴經撤銷
    後，檢察官應繼續偵查或起訴，其立法理由並說明：「緩起
    訴處分是利用機構外之處遇，協助施用毒品者戒除毒癮，為
    達成戒除毒癮之目的，於撤銷緩起訴處分後，宜由檢察官依
    法繼續偵查或起訴，亦即仍有現行條文第20條觀察、勒戒及
    強制戒治制度之適用，俾利以機構內之處遇方式協助其戒除
    毒癮，亦得為不同條件或期限之緩起訴處分」等語，與修正
    前所定之「依法追訴」不同，則新法規定之附條件緩起訴處
    分與曾受觀察、勒戒或強制戒治之處遇，已無法等同視之。
    且修正對於施用毒品者之思維，已擺脫以往側重於「犯人」
    身分之處罰，著重其為病患之特質，因此放寬觀察、勒戒或
    強制戒治制度之適用時機，以協助施用者戒除毒癮，復基於
    憲法應保障人民之生存權，及根據每個國民生存照顧需要提
    供基本給付之理念，對於經監獄監禁處遇後仍再犯之施用毒
    品者，更應恢復以機構內、外之治療協助其戒除毒癮，是以
    修正後毒品危害防制條例第20條第3項所謂「3年後再犯」，
    只要本次再犯（不論修正施行前、後）距最近1次觀察、勒
    戒或強制戒治執行完畢釋放，已逾3年者，即該當之，不因
    其間有無犯施用毒品罪經起訴、判刑或執行而受影響。亦即
    對於戒除毒癮不易者，唯有以機構內、外處遇及刑事制裁等
    方式交替運用，以期能控制或改善其至完全戒除毒癮。則被
    告縱為屢犯施用毒品罪之成癮慣犯，其間復曾因施用毒品罪
    ，經起訴、判刑或執行，只要本次再犯施用毒品罪距其最近
    1次觀察、勒戒或強制戒治執行完畢釋放後，已逾3年者，既
    仍有修正後毒品危害防制條例第20條第3項規定之適用，依
    舉重明輕之法理，倘僅經檢察官為「附命緩起訴」而非起訴
    、判刑，「不論有無完成戒癮治療，其再犯更有適用同條例
    第20條第3項規定，施以觀察、勒戒或強制戒治之必要」。
    從而，成年被告因施用第一級或第二級毒品罪，經檢察官為
    「附命緩起訴」確定，且已完成所命履行之戒癮治療，期滿
    未經撤銷後，仍不得視為事實上已接受等同「觀察、勒戒或
    強制戒治」之處遇執行完畢，縱於完成戒癮治療3年內再犯
    ，仍不得未進行「觀察、勒戒或強制戒治」等程序，即逕行
    起訴。倘檢察官未再予觀察、勒戒或強制戒治而為起訴，即
    屬起訴程序違背規定，應為不受理之諭知（最高法院110年
    度台上字第2096號判決意旨參照）。
四、經查，本案被告甲○○固曾因施用毒品案件，經臺灣新北地方
    檢察署檢察官以105年度毒偵續字第10號案件為附命完成戒
    癮治療之緩起訴處分確定，緩起訴期間為105年11月9日至10
    7年5月8日，且被告於緩起訴期間內，已完成戒癮治療，該
    「附命緩起訴」亦未經撤銷，然被告迄今未曾接受觀察、勒
    戒或強制戒治之執行等節，有臺灣高等法院被告前案紀錄表
    1份在卷可稽。本件公訴意旨認被告係於109年8月28日為警
    採尿前回溯96小時內之某時，再犯施用第二級毒品甲基安非
    他命之犯行，然於本案前，被告並未曾因犯毒品危害防制條
    例第10條第1、2項之罪經觀察、勒戒或強制戒治；而其縱曾
    經檢察官為附命完成戒癮治療之緩起訴處分，但究非「觀察
    、勒戒或強制戒治」，自難等同曾受「觀察、勒戒或強制戒
    治」執行完畢視之，且不因其間是否另犯施用毒品罪經起訴
    、判刑或執行而有不同。揆諸前揭規定及說明，本案即應由
    檢察官依職權裁量是否再予觀察、勒戒及強制戒治，或為附
    命完成戒癮治療之緩起訴處分。故檢察官於本案起訴程序有
    違背規定之處，且無從補正。爰依上開說明，不經言詞辯論
    ，逕為不受理判決之諭知。
五、被告乙○○涉犯販賣第二級毒品、持有第二級毒品及轉讓禁藥
    犯行部分，由本院另行審結。
據上論斷，應依刑事訴訟法第303條第1款、第307條，判決如主 
文。 
中　　華　　民　　國　 110　　年　　 9　　月　　27　　日
　　　　　　　　　刑事第十四庭  法　官　余銘軒

                                法　官  黃文昭
　　　　　　　　　　　　　　　　
　　　　　　　　　　　　　　　　法　官  陳翌欣
　　　　　　　　　　　　　　　　
上正本證明與原本無異。
如不服本判決應於收受送達後20日內向本院提出上訴書狀，並應
敘述具體理由；其未敘述上訴理由者，應於上訴期間屆滿後20日
內向本院補提理由書（均須按他造當事人之人數附繕本）「切勿
逕送上級法院」。因疫情而遲誤不變期間，得向法院聲請回復原
狀。
                                 書記官  劉亭均
中　　華　　民　　國　　110 　年　　9 　　月　　27　　日